臺灣高等法院臺南分院刑事判決　　　　95年度上訴字第1404號
上　訴　人　臺灣雲林地方法院檢察署檢察官
被　　　告　甲○○
上列上訴人因被告違反毒品危害防制條例案件，不服臺灣雲林地
方法院95年度訴字第638號中華民國95年11月16日第一審判決（
起訴案號：臺灣雲林地方法院檢察署95年度毒偵字第934號，併
案案號：95年度毒偵字第1514號、第1557號），提起上訴，本院
判決如下：
    主  文
原判決撤銷。
甲○○施用第一級毒品，累犯，處有期徒刑壹年壹月，扣案第一
級海洛因伍包（合計淨重壹點伍陸公克）沒收銷燬之，包裝上開
第一級毒品海洛因之夾鏈袋伍只、注射針筒貳支均沒收之。
    事  實
一、甲○○前因施用毒品案件，經觀察、勒戒後，認有繼續施用
    毒品之傾向，經裁定強制戒治，於民國（下同）八十八年五
    月十四日停止戒治，八十八年十月二十一日戒治期滿。其前
    因違反肅清煙毒條例案件，於八十三年十一月五日，經台灣
    雲林地方法院以八十三年度訴字第四三七號判決判處有期徒
    刑三年二月確定。又因違反肅清煙毒條例案件，於八十四年
    七月十四日，經台灣雲林地方法院以八十四年度訴字第三四
    九號判決分別判處有期徒刑三年六月、五月，應執行有期徒
    刑三年八月確定，二罪接續執行，於八十六年五月十二日假
    釋出監，其假釋因上開施用毒品案件而遭撤銷，並於八十八
    年五月十四日執行殘刑，九十二年九月二十日縮刑期滿執行
    完畢。
二、甲○○於強制戒治執行完畢後，未能戒除毒癮，仍基於施用
    第一級毒品海洛因（下稱海洛因）之概括犯意，自九十三年
    二月十五日起至九十五年六月二十九日下午三、四時許止，
    在雲林縣台西鄉○○路七十七號之住處等地，以將海洛因摻
    入香煙內吸食或將海洛因摻水置入注射針筒內，再以注射針
    筒注射手臂血管之方式，約每二至三天施用一次之頻率，連
    續施用海洛因多次。嗣分別於九十五年六月二十九日下午六
    時許，在雲林縣台西鄉○○村○○路台西海園堤岸上，為警
    查獲，並扣得其持有海洛因五包（合計淨重1.56公克）及注
    射針筒二支。
三、案經雲林縣警察局台西分局報請台灣雲林地方法院檢察署檢
    察官偵查起訴。
    理  由
一、訊據被告甲○○對於上開時、地，多次非法施用海洛因之事
    實，業據其在警訊、偵查、原審及本院審理時，坦承不諱，
    且被告於九十五年六月二十九日為警所採集之尿液檢體，經
    送鑑驗結果，呈可待因、嗎啡陽性反應，此有尿液送檢真實
    姓名對照表、濫用藥物尿液檢驗監管紀錄表各一份、詮盺科
    技股份有限公司濫用藥物尿液檢驗報告一份附卷可稽。又扣
    案之毒品海洛因五包（合計淨重一、五六公克）經送鑑定結
    果，確屬第一級毒品海洛因無訛，此有法務部調查局95年7
    月27日調科壹字第160003126號鑑定通知書一紙在卷可參，
    並有扣案被告所有之注射針筒二支可資佐證。據上，足認被
    告之自白確與事實相符，被告非法施用第一級毒品海洛因之
    犯行，事證明確，足堪認定。
二、按觀察、勒戒或強制戒治執行完畢後，五年內再犯毒品危害
    防制條例第十條之罪者，檢察官應依法追訴，同條例第二十
    三條第二項定有明文。查被告甲○○前因施用毒品案件，經
    觀察、勒戒後，認有繼續施用毒品之傾向，經裁定強制戒治
    ，於八十八年五月十四日停止戒治，八十八年十月二十一日
    戒治期滿，並經台灣雲林地方法院檢察署檢察官以八十九年
    度戒毒偵字第三二號為不起訴處分確定，有該不起訴處分書
    及高等法院被告前案紀錄表在卷可按。被告於觀察、勒戒執
    行完畢後五年內再犯毒品危害防制條例之罪，即應依法追訴
    、審理。
三、論罪：按海洛因係毒品危害防制條例第二條第二項第一款所
    明定之第一級毒品。被告非法施用第一級毒品，核其所為所
    為，係犯毒品危害防制條例第十條第一項之施用第一級毒品
    罪。被告持有海洛因後進而施用，持有之低度行為，為施用
    之高度行為所吸收，不另論罪。又被告多次施用第一級毒品
    海洛因犯行，時間緊接、所犯構成要件相同之罪，顯係基於
    概括犯意反覆為之，為連續犯，應依修正前刑法第五十六條
    之規定論以一罪，並加重其刑。又被告有如事實一所述之前
    科，於九十二年九月二十日縮刑期滿執行完畢，有台灣高等
    法院被告前案紀錄表可按，其於執行完畢後五年內再故意犯
    本件有期徒刑以上之罪，為累犯，應依修正前刑法第四十七
    條之規定加重其刑。（新舊法比較詳後述）。
四、刑法新舊法比較：按行為後法律有變更者，適用行為時之法
    律。但行為後之法律有利於行為人者，適用最有利於行為人
    之法律，刑法第二條第一項定有明文又比較時應就罪刑有關
    之共犯、未遂犯、想像競合犯、牽連犯、連續犯、結合犯，
    以及累犯加重、自首減輕暨其他法定加減原因（如身分加減
    ）與加減例比等一切情形，綜其全部罪刑之結果而為比較。
    查被告行為後，刑法已於九十四年二月二日修正公布，並於
    九十五年七月一日生效施行。茲比較本案所涉新舊刑法：
（一）連續犯部分：被告行為後，新法業已刪除連續犯之規定，
      此刪除雖非犯罪構成要件之變更，但顯已影響行為人刑罰
      之法律效果，自屬法律有變更。依舊法被告連續犯之行為
      係論以一罪，依新法則應依數罪併罰。比較新、舊法結果
      ，仍應適用被告之行為時法律即舊法論以連續犯，對被告
      較為有利。
（二）累犯部分：被告係於五年以內再故意犯本件有期徒刑以上
      之罪，不論依修正施行前之刑法第四十七條，或修正施行
      後之刑法第四十七條第一項之規定，均構成累犯，對被告
      而言並無有利或不利之情形，自不生新舊法比較之問題。
（三）綜合比較上開法定刑之加減原因，以適用修正前刑法連續
      犯、累犯之規定，較有利於被告，自應依新法第二條第一
      項規定，應適用較有利於被告之行為時法律即舊法論以連
      續犯及累犯，並一併適用之。又沒收為從刑，從刑附屬於
      主刑，依主刑所適用之法律。（最高法院95年第8次刑事
      庭會議決議參照）
五、撤銷改判之理由：原審以被告罪證明確，因予論罪科刑固非
    無見，惟查：
（一）刑法立法理由固略謂：「連續犯之規定廢除後，對於部分
      習慣犯，如竊盜、吸毒等犯罪，在實務之運用上，可以補
      充解釋之方式，發展接續犯之概念，對於合乎接續犯或包
      括一罪之情形，認為構成單一之犯罪，以限縮數罪併罰之
      範圍，用以解決數罪併罰造成刑罰過重之不合理現象」，
      然反覆施用毒品多次之行為，於九十五年七月一日新刑法
      施行以前，實務上均認定為連續犯，並非接續犯或集合犯
      ，自亦不可能因九十五年七月一日施行之新刑法已刪除連
      續犯之規定，而認昨是今非，將之改認定為接續犯或集合
      犯（參見九十五年臺灣高等法院及所屬法院因應新修正刑
      法施行座談會第十三號提案決議）。
（二）按連續犯之成立，除主觀上須基於一個概括之犯意外，客
      觀上須先後數行為，逐次實施而具連續性，侵害數個同性
      質之法益，其每一前行為與次行為，依一般社會健全觀念
      ，在時間差距上，可以分開，在刑法評價上，各具獨立性
      ，每次行為皆可獨立成罪，構成同一之罪名，始足當之；
      如數行為於同時同地或密切接近之時地實施，侵害同一之
      法益，各行為之獨立性極為薄弱，依一般社會健全觀念，
      在時間差距上，難以強行分開，在刑法評價上，以視為數
      個舉動之接續施行，合為包括之一行為予以評價，較為合
      理，則屬接續犯，而為包括之一罪，最高法院86年度臺上
      字第3295號判例可資參照。本件被告甲○○自白約每二至
      三天施用一次，其每一前行為與次行為，依一般社會健全
      觀念，在時間差距上，可以分開，且係一次即可成罪之數
      個獨立犯罪行為，反覆數次觸犯施用第一級毒品罪，並非
      以單一行為之數個舉動接續進行同一犯罪，原審判決認被
      告於行為時，已施用海洛因成癮，具有施用海洛因之習慣
      ，屬習慣犯，其各次施用海洛因之時間密接，乃出於施用
      海洛因之單一決意，接續為之，將包括下列檢察官併案部
      分之犯行均為接續犯，僅成立單純之一施用毒品罪，並併
      予審理，其適用法則容有未當。
（三）檢察官上訴意旨指摘原判決有上開可議之處，為有理由，
      應由本院依法將原判決撤銷改判，以期適法。
六、科刑：爰審酌被告施用毒品之犯行，在性質上乃屬對自我身
    心健康之自戕行為，尚未嚴重破壞社會秩序、侵害他人權益
    ，然被告前曾多次施用毒品，經法院裁定送強制戒治，並多
    次判處有期徒刑在案，仍未能戒除毒癮，仍續施用毒品再為
    本件犯罪，顯未因前所受之戒治及刑之執行而記取教訓，及
    被告犯後坦承犯行，態度良好，並其犯罪之動機、目的、手
    段等一切情狀，量處如主文第二項所示之刑。
七、沒收：扣案之海洛因五包（淨重一、五六公克），應依毒品
    危害防制條例第十八條第一項前段宣告沒收銷燬之。包裝上
    開海洛因之夾鏈袋五只及注射針筒二支，均為被告施用毒品
    所用之物，且為被告所有，業經被告供明在卷，均依修正前
    刑法第三十八條第一項第二款宣告沒收之。
八、併案部分：(1)台灣雲林地方法院檢察署九十五年度毒偵字第
    一五一四號於原審之併案意旨略以：「甲○○於九十五年八
    月二十五日上午十一時回溯七十二小時內」；(2)該署九十五
    年度毒偵字第一五五七號於原審之併案意旨略以：「甲○○
    於九十五年七月二十八日下午四時三十分回溯七十二小時內
    。」(3)該署九十五年度毒偵字第一八三二號於本院之併案意
    旨略以：「殷武於九十五年五、六月間某日起至九十五年十
    一月二十七日上午某時止。」，在其住所等地有施用海洛因
    之犯行，認與本案具有包括一罪之關係，為法律上之同一案
    件，請併予審理（即併案意旨與上訴書所敘述之理由不符）
    。惟查：
（一）按所謂包括一罪，亦即構成要件行為單數，為依法律所定
      之各罪犯罪構成要件，本即以一個犯罪決意，實施數個行
      為，侵害同一法益為要件。廣義的包括一罪，包含吸收關
      係、與罰前行為、與罰後行為、吸收犯、結合犯等。狹義
      的包括一罪，則指集合犯，包括常業犯（本次刑法修正已
      刪除）、常習犯、職業犯、營業犯等。
（二）毒品危害防制條例於八十七年五月二十日修正公佈，因鑑
      於施用毒品者，大多具有「成癮性」，為貫澈社會對防制
      毒品之期昐，對施用毒品者，有施以斷癮之必要，乃就施
      用毒品行為，先為生理治療及心理復健之保安處遇，因而
      以令入戒治處所觀察、勒戒方式，戒除其身癮，若仍無法
      戒除，有繼續施用毒品之傾向，再令入戒治處所施以強制
      戒治，以戒除其心癮。倘上開保安處遇猶無法收其遮斷毒
      癮之實效，方以刑罰追訴罰。考其立法意旨及該條例第二
      條第一項之規定「本條例所稱毒品指具有成癮性、濫用性
      及對社會危害性之麻醉藥品與其製品及影響精神物質與其
      製品」，足見施用第一級或第二級毒品罪，本即預定其因
      成癮有反覆實行施用毒品之性質，故得以集合犯（常習犯
      ）論以一罪。又本次刑法修正將刑法第五十六條連續犯之
      規定刪除，其立法理，係認實務上之見解，對於連續犯一
      罪名認定過寬，所謂概括犯意，經常可連綿數年之久，且
      採證上多趨於寬鬆，常在案件起訴後，最後事實審裁判前
      ，對繼續犯同一罪名之情形，均依連續犯之裁判上一罪論
      處，不無鼓勵犯罪之嫌，亦使國家刑罰權之行使發生不合
      理之現象，基於連續犯原為數罪之本質及刑罰公平原則之
      考量，乃將刑法第五十六條予以刪除。是於刑法刪除連續
      犯後，將施用毒品罪固得認以集合犯論以一罪，然並非所
      有集合犯之犯罪行為皆漫無限制，而得以一概以包括一罪
      論處，必須行為人主觀上，係自始基於一個概括之決意，
      且其時、空關係密切，依社會一般通念，認評價為一罪為
      適當者，方屬之。否則若認定過於寬鬆，一罪認定時點又
      漫無限制，可綿延數年，則仍與前揭連續犯未刪除前實務
      上所發生之弊相同，即與刪除連續犯規定之立法意旨有違
      。
（三）查本件被告甲○○於九十五年七月二十八日下午一時許，
      為警查獲；復於九十五年八月二十五日上午八時十分許，
      為警查獲；再於九十五年十一月三十日十時二十五分許，
      為警查獲，雖被告於警詢時坦承於在此之前即開始施用第
      一級毒品海洛因，後經警採其尿液確認其尿液中均有嗎啡
      陽性反應，之後檢察官即據以認定與被告前揭認罪科刑部
      份屬包括一罪移請原審及本院併辦云云。惟查，依本件併
      案之事證僅得證明被告於被查犯前之七十二小時內，確有
      施用第一級毒品海洛因之行為。除此之外，被告其他施用
      第一級毒品之行為均僅有被告自白而無其他佐證，依刑事
      訴訟法第一百五十六條第二項之規定，自無單依被告自白
      即為有罪之認定，此部分併辦事項應認無法證明。又被告
      前於九十五年六月二十九日十八時許，在雲林縣台西鄉五
      港村台西海園堤岸上為警查獲，再移送地檢署經檢察官詢
      問並予限制住居後，其施用第一級毒品海洛因之犯行既已
      為檢、警查獲，並據而起訴，其應已知不得再施用第一級
      毒品海洛因，是被告之後再犯施用第一級毒品之行為，其
      施用第一級毒品之之犯意，於時、空上亦已為前揭檢、警
      查獲行為所切斷，依社會一般之通念實不宜再評價為一罪
      ，否則犯罪時間無了時，有鼓勵犯罪之嫌，顯與社會評價
      有違。此從檢察官均率而據上即認上開併案所述之時間所
      有施用第一級毒品之行為，有為包括一罪之關係，將被告
      所有施用毒品之犯行均毫無限制、毫無審酌的據而請求併
      案審理，顯又產生前揭之立法意旨所述之弊，可得而知。
（四）綜上，檢察官所舉證據既僅只得證明被告於九十五年七月
      二十八日下午一時許、同年八月二十五日上午八時十分許
      及同年十一月三十日十時二十五分許前七十二小時內有施
      用第一級毒品之行為，對其餘之犯行既無證據證明，即應
      作對被告有利之認定，認其餘施用第一級毒品之犯行證據
      不足。且被告該次施用第一級毒品之行為，與前揭論罪科
      刑部分之犯行，其時、空關係並未密切，應屬另行起意為
      之，不得再均以集合犯或接續犯之包括一罪視之。是本件
      無包括一罪關係，公訴人移送併辦，尚有未洽，均應退由
      原地檢署，另為處理，併此敘明。
據上論斷，應依刑事訴訟法第三百六十九條第一項前段、第三百
六十四條、第二百九十九條第一項前段，毒品危害防制條例第十
條第一項、第十八條第一項前段、刑法第二條第一項、第十一條
前段、（修正前）第五十六條、（修正前）第四十七條、（修正
前）第三十八條第一項第二款，判決如主文。
本案經檢察官蘇南桓到庭執行職務。
中　　華　　民　　國　　96　　年　　3　　月　　20　　日
                  刑事第二庭    審判長法　官  吳勇輝
                                      法　官  吳森豐
                                      法　官  郭千黛
以上正本證明與原本無異。
如不服本判決，應於收受本判決後十日內向本院提出上訴書狀。
其未敘述上訴理由者並得於提起上訴後十日內向本院補提理由書
狀（均須按他造當事人之人數附繕本）「切勿逕送上級法院」。
　　　　　　　　　　　　　　　　　　　書記官  李良倩
中　　華　　民　　國　　96　　年　　3　　月　　20　　日
附錄：本判決論罪科
毒品危害防制條例第10條第1項：
施用第一級毒品者，處六月以上五年以下有期徒刑。
